【裁判字號】    99,消債抗,117
【裁判日期】    990705
【裁判案由】    聲請更生程序
【裁判全文】
臺灣高雄地方法院民事裁定           99年度消債抗字第117號
抗  告  人  辛○○
上列當事人因消費者債務清理事件聲請更生，不服本院民國99年
4 月26日99年度消債更字第147 號駁回裁定，提起抗告，本院裁
定如下：
    主  文
原裁定廢棄。
抗告人即債務人辛○○自中華民國九十九年七月五日下午四時起
開始更生程序。
命司法事務官進行本件更生程序。
    理    由
一、抗告意旨略以：抗告人對於原審認定每月收入新台幣（以下
    同）7 萬3760元雖不爭執，但因子女均無收入，更無法協力
    扶養其配偶，而須由抗告人獨立負擔扶養渠等之義務，故依
    抗告人每月薪資收入扣除台灣屏東地方法院每月強制執行固
    定薪資二分之一即2 萬6510元（原審裁定誤認為三分之一）
    及非固定薪資四分之三後，尚須支付個人生活費用及上述親
    屬扶養費用，顯已無力清償債務。為此爰依法提起抗告，請
    求廢棄原裁定，准允抗告人更生之聲請等語。
二、按消費者債務清理條例（以下稱本條例）第3 條規定，債務
    人不能清償債務或有不能清償之虞者，得依消費者債務清理
    條例所定更生或清算程序，清理其債務。其次，本條例所稱
    消費者，係指5 年內未從事營業活動或從事小規模營業活動
    之自然人；又債務人無擔保或無優先權之債務總額未逾1200
    萬元者，於法院裁定開始清算程序或宣告破產前，得向法院
    聲請更生，同條例第2 條及第42條第1 項分別定有明文。經
    查：
  (一)抗告人主張前依本條例規定向國泰世華銀行請求協商，惟因
    另有部分民間債務非屬金融機構債務而無法一併納入前置協
    商以致不成立之情，業有債權人清冊及前置協商不成立通知
    書各1 份為憑，足認抗告人業依本條例第151 條第1 項規定
    進行協商程序而不成立，遂符合聲請更生之法定程序要件，
    故本件所應審究者厥為抗告人是否有不能清償債務或不能清
    償之虞之情形，合先敘明。
  (二)查抗告人現時任職於龍泉榮民醫院，且依卷附其98年度各類
    所得扣繳暨免扣繳憑單記載其年度給付淨額為87萬6403元（
    參見原審卷第144 頁），依此推算抗告人每月收入約為7 萬
    3034元（87萬6403元÷12月＝7 萬3034元）。至抗告人現時
    雖另由全體債權人向法院申請強制執行，須按月扣除固定薪
    資二分之一（即2 萬6510元，原審裁定誤認為三分之一）及
    非固定薪資四分之三，已據本院調取屏東地方法院90年度執
    字第15703 號強制執行案件卷宗核閱屬實，然鑑於此舉亦將
    同時減少既存債務暨部分利息繼續發生，故針對是否償債能
    力一節仍應以其原有收入數額為斷。從而本院乃認應以其上
    述每月平均收入7 萬3034元作為認定標準為當。
  (三)按本條例立法目的係為使不幸陷入經濟困境之人得以清理債
    務、重建生活，並在清理債務過程中能適度保有符合人性尊
    嚴之最低基本生活所需，而非維持債務人過去慣常之寬裕生
    活型態，否則債務人一方面既因原本生活模式以致負有龐大
    債務而無力清償，他方面若仍容許其繼續延續既有生活標準
    ，非僅有悖於本條例意旨，更係將債務人因個人浪費或財務
    管理失控之風險不當轉嫁予金融機構負擔，顯非公允。故為
    妥適調整債務人與債權人及其他利害關係人間之權利義務關
    係，保障債權人獲得公平受償，並謀求消費者經濟生活之重
    建復甦機會，法院針對債務人所主張各項生活費用支出，即
    非可逕以債務人所任意主張之基本生活費用數額而斷，而應
    改以酌採政府所定最低生活費用作為裁量標準，方屬允恰。
    準此，參諸抗告人住所位於高雄縣鳳山市，遂應以內政部所
    公告99年度台灣省低收入戶最低生活費用每人每月為9829元
    計算其生活必要費用。
  (四)按直系血親相互間互負扶養之義務；夫妻互負扶養之義務，
    其負扶養義務之順序與直系血親卑親屬同，其受扶養權利之
    順序與直系血親尊親屬同，民法第1114條第1 款、第1116條
    之1 分別定有明文。又依民法第1115條第3 項規定，負扶養
    義務者有數人，而其親等同一時，應各依其經濟能力，分擔
    義務。次按，受扶養權利者，以不能維持生活而無謀生能力
    者為限。前項無謀生能力之限制，於直系血親尊親屬不適用
    之，同法第1117條第1 項、第2 項亦有明定。本件抗告人主
    張每月須負擔配偶葉榮輝扶養費用9829元，爰審酌葉榮輝前
    自98年4 月17日離職後，現時並無工作收入，復於98年5 月
    26日起至同年6 月11日住院接受手術治療，迄今仍須持續回
    診追蹤等情，業據抗告人陳明在卷，並有財產歸屬資料清單
    、診斷證明書、勞工保險被保險人投保明細表在卷可稽（見
    原審卷第20、68、100 頁及屏院卷第53頁），足認葉榮輝確
    有不能維持生活之情事，是抗告人此部分主張應予採認。至
    抗告人雖主張另須扶養子女葉松其、葉凱文云云，然本院審
    諸葉松其（71年12月生）及葉凱文（76年9 月生）現時均已
    成年，此有戶籍謄本1 份可證（參見屏院卷第67頁），衡情
    當有相當謀生能力，要不以端賴抗告人扶養為限，依法自不
    得任由抗告人主張此部分仍有支出扶養費用之必要。再者，
    依民法第1118條但書規定受扶養權利者為直系血親尊親屬時
    ，僅得減輕扶養義務人之義務，不得免除其義務，故葉松其
    、葉凱文仍應與抗告人各依其經濟能力分擔扶養葉榮輝所需
    費用，是參酌前揭內政部公告99年度台灣省每人每月最低生
    活費用為9829元，及聲請人每月收入約為7 萬3034元，又葉
    松當兵期間收入數額衡情應高於葉凱文之打工收入，且抗告
    人之子均正值青壯，將來應更具有扶養能力等情以觀，本院
    乃認有關葉榮輝之扶養費用部分宜按抗告人1/2 、葉松其3/
    5 、葉凱文2/5 之比例加以分擔。故抗告人每月所負擔扶養
    葉榮輝之費用應以4915元（9829元×1/2=4915元）始為必要
    ，逾此範圍所為之主張即屬無據。
  (五)承前所述，依抗告人每月收入約為7 萬3034元，扣除其個人
    必要生活支出及扶養費用後，尚餘5 萬8290元（7 萬3034元
    －9829元－4915元＝5 萬8290元）可資運用。又依卷附財產
    歸屬資料清單所示其名下並無其他積極財產，從而本院前依
    職權調取屏東地方法院90年度執字第15703 號強制執行案件
    卷宗予以核閱並函詢部分金融機構債權人，查知抗告人每月
    應所負擔債務本金及每月利息大抵如附表一二所示，據此推
    算聲請人每月負擔利息金額至少為8 萬3383元（尚不包括附
    表編號及附表二編號未陳報部分），足見其客觀上
    非僅無力清償現有債務每月所衍生之利息，更因無力清償本
    金以致原有債務數額勢將隨諸加計利息而日趨龐大，綜此堪
    認聲請人確有不能清償既有債務之虞。
三、末按，法院開始更生程序之裁定，應載明其年、月、日、時
    ，並即時發生效力；又法院裁定開始更生或清算程序後，得
    命司法事務官進行更生或清算程序，必要時得選任律師、會
    計師或其他適當之自然人或法人一人為監督人或管理人，本
    條例第16條第1 項及第45條第1 項定有明文。承前所述，抗
    告人確有不能清償債務之情事，又其既非從事營業活動而屬
    受薪之消費者，且所負無擔保或無優先權之債務總額並未逾
    法定1200萬元之數額上限，復未經法院裁定開始清算程序或
    破產，依法自得准予開始更生程序。原裁定未見及此，誤以
    抗告人每月僅須按薪資比例扣除三分之一，進而認定依其所
    得餘額尚足以履行前述協商條件，遽予駁回抗告人更生之聲
    請云云，於法尚有未洽，是抗告意旨求予廢棄原裁定，為有
    理由，應予准許。爰依法廢棄原裁定，並依同條例第45條第
    1 項、第16條第1 項規定，由本院予以廢棄改判如主文第2
    、3 項所示。
四、依消費者債務清理條例第11條第2 項、第45條第1 項、第15
    條，民事訴訟法第492 條，裁定如主文。
中    華    民    國    99    年    7     月    5     日
                  民事第六庭  審判長法  官  楊國祥
                                    法  官  林書慧
                                    法  官  陳明呈
上為正本係照原本作成
本件不得抗告
本裁定已於99年7月5日下午4時公告
中    華    民    國    99    年    7     月    5     日
                                    書記官  黃靖媛
附表一：金融機構債務部分（單位：新台幣）
┌──┬───────┬──────┬────┬──────┐
│編號│金融機構債權人│債務本金    │適用利率│每月應付利息│
├──┼───────┼──────┼────┼──────┤
│  │第一銀行      │3 萬9794元  │18.25%  │605元       │
├──┼───────┼──────┼────┼──────┤
│  │合作金庫銀行  │90萬9658元  │2.405%  │1823元      │
├──┼───────┼──────┼────┼──────┤
│  │華南銀行      │3 萬8451元  │18.75%  │601元       │
├──┼───────┼──────┼────┼──────┤
│  │國泰世華銀行  │12萬元      │13.385% │1339元      │
│    │              ├──────┼────┼──────┤
│    │              │76萬4907元  │19.7%   │1萬2557元   │
├──┼───────┼──────┼────┼──────┤
│  │玉山銀行      │9 萬1019元  │19.71%  │1495元      │
├──┼───────┼──────┼────┼──────┤
│  │萬泰銀行      │54萬9368元  │20%     │9156元      │
│    │              ├──────┼────┼──────┤
│    │              │4 萬6050元  │19.856% │762元       │
├──┼───────┼──────┼────┼──────┤
│  │花旗銀行      │45萬6055元  │20%     │7601元      │
├──┼───────┼──────┼────┼──────┤
│  │渣打銀行      │17萬2431元  │20%     │2874元      │
│    │              ├──────┼────┼──────┤
│    │              │27萬5492元  │19.95%  │4580元      │
├──┼───────┼──────┼────┼──────┤
│  │永豐銀行      │24萬2141元  │18.9%   │3814元      │
├──┼───────┼──────┼────┼──────┤
│  │聯邦銀行      │13萬3271元  │18.25%  │2027元      │
│    │              ├──────┼────┼──────┤
│    │              │46萬8250元  │18.25%  │7121元      │
├──┼───────┼──────┼────┼──────┤
│  │大眾銀行      │10萬元      │20%     │1667元      │
├──┼───────┼──────┼────┼──────┤
│  │台北富邦銀行  │6 萬4404元  │19.69%  │1057元      │
├──┼───────┼──────┼────┼──────┤
│  │台新銀行      │5 萬8588元  │20%     │976元       │
│    │              ├──────┼────┼──────┤
│    │              │55萬 804元  │未陳報  │            │
├──┼───────┼──────┼────┼──────┤
│  │高雄市農會    │21萬4893元  │6.38%   │1143元      │
├──┼───────┼──────┼────┼──────┤
│  │中國信託銀行  │15萬5107元  │20%     │2585元      │
│    │              ├──────┼────┼──────┤
│    │              │ 7萬2054元  │20%     │1201元      │
└──┴───────┴──────┴────┴──────┘
附表二：民間債務部分（單位：新台幣）
┌──┬───────┬──────┬────┬──────┐
│編號│民間債權人    │債務本金    │適用利率│每月應付利息│
├──┼───────┼──────┼────┼──────┤
│  │匯誠第二資產管│13萬1462元  │19.71%  │2159元      │
│    │理股份有限公司│            │        │            │
├──┼───────┼──────┼────┼──────┤
│  │乙○○        │114萬5000元 │未陳報  │            │
├──┼───────┼──────┼────┼──────┤
│  │庚○○        │30萬2000元  │6%      │1510元      │
├──┼───────┼──────┼────┼──────┤
│  │丁○○        │30萬元      │6%      │1500元      │
├──┼───────┼──────┼────┼──────┤
│  │戊○          │95萬元      │6%      │4750元      │
├──┼───────┼──────┼────┼──────┤
│  │淑英        │47萬400元   │5%      │1960元      │
├──┼───────┼──────┼────┼──────┤
│  │傅巧紅        │58萬8598元  │5%      │2452元      │
├──┼───────┼──────┼────┼──────┤
│  │甲○○        │59萬6800元  │5%      │2487元      │
├──┼───────┼──────┼────┼──────┤
│  │己○○        │55萬元      │未陳報  │            │
├──┼───────┼──────┼────┼──────┤
│  │丙○○        │31萬6200元  │6%      │1581元      │
├──┼───────┼──────┼────┼──────┤
│  │壬○○        │37萬5100元  │未陳報  │            │
└──┴───────┴──────┴────┴──────┘

司法院資訊處製作；財團法人民間司法改革基金會備份。
